【裁判字號】    98,消債抗,25
【裁判日期】    980603
【裁判案由】    聲請抗告
【裁判全文】
臺灣基隆地方法院民事裁定            98年度消債抗字第25號
抗  告  人  甲○○
代  理  人  朱立鈴律師
上列抗告人因聲請更生事件，對於中華民國98年1月6日本院97年
度消債更字第 375號第一審裁定提起抗告，本院第二審合議庭裁
定如下：
    主  文
抗告駁回。
抗告程序費用新臺幣壹仟元由抗告人負擔。
    理  由
一、本件抗告意旨略以：
  (一)抗告人請求共同協商之債權銀行，雖僅要求前71期每月支付
    新臺幣（下同） 5,000元，但第72期以後每月之還款金額，
    則於屆時再另行研議，如此不確定之金額，根本無法徹底解
    決債務問題，亦完全背離消費者債務清理條例（下稱本條例
    ）欲解決卡奴經濟困境之立法精神，原審以前71期之還款金
    額認定抗告人並無不能清償債務之情形，不顧抗告人所無法
    承擔第71期後不知將面對如何償還債務之風險，無異回歸於
    民法之和解制度，令抗告人須時時擔憂未知之還債困境，則
    本條例之制定目的，顯然蕩然無存。
  (二)又抗告人腦部罹患惡性腫瘤，且肝功能指數過高，均需長期
    治療，治療費用也無法估算，以抗告人之現況，顯然無法再
    持續工作34年，因此債權銀行要求抗告人還款之方式及期限
    ，實非抗告人所得負擔，以抗告人之經濟及身體患有重病，
    確有無法清償債務之情形，實需賴更生程序之救濟，為此對
    原審裁定提出抗告。
二、按「為使負債務之消費者得依本條例所定程序清理其債務，
    以調整其與債權人及其他利害關係人之權利義務關係，保障
    債權人之公平受償，謀求消費者經濟生活之更生及社會經濟
    之健全發展，特制定本條例。」、「債務人不能清償債務或
    有不能清償之虞者，得依本條例所定更生或清算程序，清理
    其債務」，本條例第 3條定有明文，因此本條例之立法，其
    中心思想乃認陷於經濟上困境之消費者若任其於惡性循環之
    債務窘境中自生自滅，其將衍生嚴重之社會問題，致難以維
    持安定之社會經濟秩序，故有分別情形依更生或清算之程序
    清理其債務之必要，藉以妥適調整其與各相關債權人等間之
    權利義務關係，以謀求消費者經濟生活之更生機會，從而健
    全社會經濟發展。然衡諸債之關係，係以當事人間之信賴關
    係為基礎，為社會經濟組織之重要支柱，故當事人於以法律
    行為追求自己之利益之際，亦應顧及對方之利益，並考量債
    權債務在社會上之作用，本於誠實及信用之原則，行使債權
    及履行債務。是以債務人若因客觀經濟情況致不能清償債務
    或有不能清償之虞，固得依本條例所定更生或清算程序，清
    理其債務。惟若依債務人之工作收入及財產狀況，對於履行
    債權人提出之債務清償方案並無重大困難者，卻不為債務清
    償方案之允諾，自有違債權契約為誠信契約之本旨，故依本
    條例第1條規定之立法目的，應不得聲請更生或清算，始能
    避免肇致道德危險。
三、經查：
  (一)抗告人之最大債權金融機構中國信託商業銀行於前置協商程
    序所提出之還款方案為「每月為1期共71期、期付5,000元，
    72期以後屆時再另行研議」，業據抗告人自陳在卷，依抗告
    人提出之勞工保險投保資料、基隆第一信用合作社存摺內頁
    所示，抗告人自87年 8月起在基隆市環境保護局任職，其96
    年度年收入及97年1至6月收入分別為660,360元、267,638元
    （見原審卷第113至120頁、第125頁），故抗告人96年度及9
    7年1至 6月之每月平均收入分別為55,030元、44,606元（小
    點以下四捨五入，以下同），而抗告人於財產及收入狀況說
    明書記載其前2年必要支出（含扶養費）為852,472元，則每
    月平均支出為35,520元（852,472÷24=35,520，見原審卷第
    13至15頁），以抗告人97年1月6月每月平均收入44,606元，
    扣除上開每月平均支出35,520元，尚餘 9,086元，顯足以負
    擔中國信託商業銀行所提第一階段每月償還 5,000元之還款
    方案，此亦為抗告人所不爭執。
  (二)抗告人雖稱「第72期以後每月之還款金額，則於屆時再另行
    研議，如此不確定之金額，根本無法一次徹底解決債務人之
    債務問題，…，完全背離消債條例欲解決卡奴卡債經濟上困
    境之立法精神」等語，經本院函詢中國信託商業銀行，該行
    具狀陳稱：「查債務人於97年 7月向本行申請前置協商，…
    債務人自提每月可還款金額為 5,000元，本行提供債務人兩
    階段還款方式月繳5,000元（72期0利率）， 6年後再依據債
    務人經濟狀況進行換約，約定之還款金額顯為債務人自行評
    估表示所能負擔…」、「兩階段還款協議用意，在協助還款
    能力較低目前無能力還款一階段協商金額之債務人，…兩階
    段還款方式雖72期過後需換約，然亦提供遠低於一階段還款
    方式負擔之分期金額，並針對債務人所自評每月可還款5,00
    0元之能力，給予6年緩衝時間，此段協議期間皆既按債務人
    所自提足以負擔之還款金額還款，有效減輕之還款壓力，並
    給予長達 6年之時間，此段時間債務人因債務壓力減低，自
    可多加修養身體並重新出發增加收入，故 6年後債務人可簽
    訂還款較高之合約當屬可期。本行據此已針對債務人之能力
    提出顯可還款之兩階段方案，惜債務人並未同意致協議不成
    立。」，中國信託商業銀行提出之二階段還款方式，既為第
    二階段即72期後重新評估抗告人之還款能力，屆時應會審酌
    並考量抗告人當時之經濟狀況，始確定每月還款金額，並非
    必然較為嚴苛，每期還款金額亦非必然增加，故第二階段之
    還款方案未必一定不利於抗告人，且得以妥適調整債務人與
    債權人間之權利義務關係，不僅保障債權人之公平受償，並
    謀求債務人在債務清理過程中保有人性尊嚴之最低經濟基本
    生活，如中國信託商業銀行屆時並未依抗告人當時之還款能
    力擬定出抗告人可以負擔之第二階段還款條件，抗告人自得
    再依本條例聲請更生或清算，因此抗告人於現在即擔心其不
    能清償第二階段之還款，並以此為由拒絕簽立中國信託商業
    銀行提出之還款方案，自無可取。
  (三)至於抗告人所稱「醫生亦再三囑咐抗告人需再次治療，治療
    費用也無法估算，因治療費用非抗告人所能負擔」等語，然
    抗告人如於履約之過程中，因疾病復發而須支付龐大之醫療
    費用致無法依約履行，或履行顯有重大困難者，僅構成不可
    歸責於己之事由，抗告人尚不得執此不確定之事由主張無法
    清償債務。
四、綜上所述，更生之聲請，係責任財產制度下最後之手段，須
    以債務人實質上已不能清償者為限，此乃本條例第 3條所明
    定，抗告人之每月收入扣除每月生活必要費用及扶養費用後
    ，尚無「不能清償債務或有不能清償之虞」，其更生之聲請
    即不符本條例第 3條所定要件，且上開欠缺又屬無從補正，
    原審裁定駁回抗告人更生之聲請，核屬適法，並無違誤。抗
    告意旨指摘原裁定不當，求予廢棄另為裁定，為無理由，應
    予駁回。
五、依消費者債務清理條例第15條，民事訴訟法第495條之1第 1
    項、第449條第1項、第95條、第78條，裁定如主文。
中    華    民    國    98    年    6     月     3    日
                  民事庭審判長法  官  李媛媛
                              法  官  王翠芬
                              法  官  陳湘琳
以上正本係照原本作成。
本件裁定不得再抗告。
中    華    民    國    98    年    6     月     3    日
                              書記官  張慧儀


司法院資訊處製作；財團法人民間司法改革基金會備份。
